【裁判字號】    97,上易,471
【裁判日期】    970626
【裁判案由】    詐欺
【裁判全文】
臺灣高等法院臺中分院刑事判決         97年度上易字第471號
上  訴  人
即  被  告  乙○○
指定辯護人  本院公設辯護人  丁○○
上列上訴人因詐欺案件，不服臺灣臺中地方法院96年度易字第59
60號中華民國97年1月25日第一審判決（起訴案號：臺灣臺中地
方法院檢察署96年度偵緝字第3281號），提起上訴，本院判決如
下：
    主  文
原判決撤銷。
乙○○幫助意圖為自己不法之所有，以詐術使人將本人之物交付
，處拘役貳拾日，如易科罰金，以新臺幣壹仟元折算壹日，減為
拘役拾日，如易科罰金，以新臺幣壹仟元折算壹日。
    犯罪事實
一、乙○○係因精神障礙，致其辨識行為違法之能力，顯著減低
    之人，依其社會生活之通常經驗，雖可預見如將個人存摺、
    金融卡交付予姓名年籍不詳且不相識之成年人使用，該成年
    人有可能以所取得之存摺、金融卡遂行財產上犯罪之目的，
    竟因經濟困頓，仍基於縱若取得其存摺、金融卡之成年人，
    用以實施犯罪，供作被害人匯款之用，仍不違背其本意之幫
    助使用其帳戶者向他人詐欺取財之不確定故意，於民國96年
    年3月28日至同年4月3日間之某日，在臺中市區內，將自己
    開設在第一商業銀行南臺中分行帳號0000000000
    0000號帳戶之存摺、金融卡、密碼，交付予姓名年籍不
    詳之成年人，而容許他人藉其帳戶以遂行財產犯罪。之後，
    該成年人果然基於意圖為自己不法所有之犯意，於96年4月
    4日撥打電話給甲○○，佯稱：甲○○中，但需先匯款繳
    交稅金云云，甲○○因不知有假，陷於錯誤，遂依對方指示
    ，於同日上午11時48分許，匯款新臺幣（下同）2萬8千元至
    乙○○上開帳戶內，旋遭提領一空。嗣因甲○○發覺有異，
    始知受騙。
二、案經台中市警察局第三分局報請台灣台中地方法院檢察署檢
    察官偵查起訴。
    理  由
一、按被告以外之人於審判外之陳述，雖不符刑事訴訟法第159
    條之1至之4之規定，而經當事人於審判程序同意作為證據，
    法院審酌該言詞陳述或書面陳述作成時之情況，認為適當者
    ，亦得為證據。當事人、代理人或辯護人於法院調查證據時
    ，知有第159條第1項不得為證據之情形，而未於言詞辯論終
    結前聲明異議者，視為有前項之同意，刑事訴訟法第159條
    之5定有明文。立法意旨在於傳聞證據未經當事人之反對詰
    問予以核實，原則上先予排除。惟若當事人已放棄反對詰問
    權，於審判程序中表明同意該等傳聞證據可作為證據；或於
    言詞辯論終結前未聲明異議，基於尊重當事人對傳聞證據之
    處分權，及證據資料愈豐富，愈有助於真實發見之理念，且
    強化言詞辯論主義，使訴訟程序得以順暢進行，上開傳聞證
    據亦均具有證據能力。查本案全部卷證，公訴人、被告於原
    審均不爭執其證據能力，本院指定之辯護人於言詞辯論終結
    前亦未聲明異議，復衡以該等供述證據作成時之情況，應為
    適當，況本件被告於原審為認罪之表示，經原審裁定由受命
    法官獨任進行簡式審判，是可認後述所引用之證據具有證據
    能力，合先敘明。
二、上開犯罪事實，業據上訴人即被告（下稱被告）乙○○於原
    審審理時坦白承認，並有被害人甲○○於警詢時之指訴及國
    泰世華銀行客戶交易明細表、被告上開帳戶之開戶資料暨交
    易明細附卷可稽。而按刑法上之故意，分直接故意（確定故
    意）與間接故意（不確定故意），「行為人對於構成犯罪之
    事實，明知並有意使其發生者」為直接故意，「行為人對於
    構成犯罪之事實，預見其發生而其發生並不違背其本意者」
    為間接故意；一般人至銀行開設帳戶並非難事，如非因財產
    犯罪等不法目的，依常情並無捨棄自己帳戶而迂迴收受他人
    帳戶使用之理，是被告對於不法詐欺集團成員可能將其所提
    供之帳戶資料用來作為詐欺等財產犯罪之非法用途上，應有
    所預見，且不違背其本意，其竟仍提供帳戶資料予不法詐欺
    集團成員使用，足見不法詐欺集團成員將被告帳戶資料用來
    作為詐欺取財之用，為被告所容認及允許。另查銀行帳戶可
    供款項之存匯、提領，係一般人均可輕易申請開設，並無任
    何資格條件之限制，且金融存款帳戶，事關存戶個人財產權
    益之保障，其與存戶金融卡結合，專屬性、私密性更形提高
    ；除非本人或與本人具密切關係之人，難認有何理由可自由
    流通使用該存摺；一般人亦均有應妥為保管存摺及金融卡，
    以防止存摺及金融卡被他人冒用之認識，縱有特殊情況偶有
    將存摺、金融卡交付他人之需，亦必深入瞭解其用途後始行
    提供使用，實乃吾人日常生活經驗與事理；且存摺、金融卡
    等有關個人財產、身分之物品，如淪落不明人士手中，極易
    被利用為與財產犯罪有關之犯罪工具；而與他人於身分上不
    具密切關係之人，竟要求他人提供帳戶以為使用，此等行為
    ，客觀上已屬可疑，且顯係供為某非正當資金進出使用，而
    隱瞞其流程及行為人身分曝光之不法意圖亦可預見；若此之
    社會現實，恆係一般人本於日常生活經驗即可體察，本件被
    告並非年幼無知或與社會隔絕之人，依其智識能力及社會生
    活經驗，對此自亦難諉為不知，是被告提供其所開設之上開
    帳戶資料時，應有幫助他人犯詐欺取財罪之不確定故意，亦
    堪可認定。綜上所述，本件事證已臻明確，被告幫助詐欺犯
    行洵堪認定。
三、按刑法上之幫助犯，係對於犯罪與正犯有共同之認識，而以
    幫助之意思，對於正犯資以助力，而未參與實施犯罪之行為
    者而言（最高法院75年度臺上字第1509號、84年度臺上字第
    5998號、88年度臺上字第1270號判決參照）；是以，如未參
    與實施犯罪構成要件之行為，且係出於幫助之意思提供助力
    ，即屬幫助犯，而非共同正犯。查被告單純提供存摺帳戶予
    他人詐欺犯罪使用，並不等同於向被害人施以欺罔之詐術行
    為，且亦無證據證明被告參與詐欺取財犯行之構成要件行為
    ，顯係基於幫助他人詐欺財物之犯意而為之，且其所為提供
    帳戶予他人之行為係屬詐欺取財罪構成要件以外之行為，其
    既以幫助他人犯罪之意思而參與犯罪構成要件以外之行為，
    核其所為，係犯刑法第30條第1項、刑法第339條第1項之詐
    欺取財罪之幫助犯，爰依刑法第30條第2項規定，按正犯之
    刑減輕之。又，被告患有情感疾患、入睡或維持睡眠之持續
    障礙及環境適應障礙併混合性情緒特徵，而於台中醫院精神
    科門診長期追至少二年、因上述疾病出現判斷力減弱等情
    ，有該院97年4月22日、96年11月6日診斷證明書各1紙在卷
    可稽，且被告並領有輕度精神身心障礙手冊，顯見被告於96
    年3、4月間之本案行為時確因精神障礙，致其辨識行為違法
    之能力，顯著減低，應依刑法第19條第2項之規定減輕其刑
    ，並遞減之。
四、原審據以論罪科刑，固非無據，惟查，被告係屬行為時因精
    神障礙，致其辨識行為違法之能力，顯然減低之人，然原審
    未及審酌，而未依刑法第19條第2項予以減輕其刑，即有未
    洽。被告上訴執此為由，指摘原判決不當，為有理由，自應
    由本院將原判決予以撤銷。爰審酌被告率然提供帳戶予他人
    犯罪使用，造成遭受詐騙之人追查贓款及實際犯罪行為人發
    生阻礙，對於社會治安仍具有相當之危害性，及其犯罪動機
    、目的、手段、犯後之態度、智識程度等一切情狀，量處如
    主文第2項所示之刑，並諭知易科罰金之折算標準。末按幫
    助犯係從屬於正犯而成立，以正犯已經犯罪為要件，故幫助
    犯並非其幫助行為一經完成，即成立犯罪，必其幫助行為或
    其影響力持續至正犯實施犯罪始行成立，有關追訴權時效，
    告訴期間等，亦自正犯完成犯罪時開始進行，是否合乎減刑
    要件，有無減刑條例等相關法律之適用，亦應以該時點為準
    據（最高法院86年度臺上字第22號判決要旨參照）。查本件
    被告交付帳戶及正犯實施詐欺犯罪之時間，均在96年4 月24
    日以前，所犯合於中華民國96年罪犯減刑條例第2條第1項第
    3款規定之減刑條件，應依該條例規定減其宣告刑2分之1，
    並諭知易科罰金之折算標準。
五、被告於受合法傳喚後，雖提出載有「病人 (即被告)因上述
    疾病 (即前述之病)情緒仍不穩定且表達能力在壓力之下可
    能出現障礙」等語之97年6月3日台中醫院診斷證明書1紙，
    請求改期等語。惟查，本院因慮及被告患有上述病徵，可能
    無法為完全之陳述，已在其提出診斷證明書前告知指定本院
    公設辯護人為其辯護，已足緩和其情緒，況被告於97年5月
    22 日收到傳票後，至本院6月12日開庭，尚有一段相當之時
    間，足可調適其情緒，則被告以上開診斷證明書請求變更日
    期，自屬無正當理由不到庭，爰不待其陳述，逕行判決如前
    。
據上論斷，應依刑事訴訟法第371條、第369條第1項前段、第364
條、第299條第1項前段，刑法第30條第1項前段、第2項、第339
條第1項、第41條第1項前段，中華民國96年罪犯減刑條例第2條
第1項第3款、第7條、第9條，刑法施行法第1條之1第1項、第2項
前段，判決如主文。
本案經檢察官丙○○到庭執行職務。
中    華    民    國    97    年    6    月    26     日
            刑事第八庭  審判長法  官  羅  得  村
                              法  官  張  靜  琪
                              法  官  吳  進  發
上列正本證明與原本無異。
不得上訴。
                              書記官  柯  孟  伶
中    華    民    國    97    年    6    月    27     日
附錄條文：
刑法第339條
意圖為自己或第三人不法之所有，以詐術使人將本人或第三人之
物交付者，處5年以下有期徒刑、拘役或科或併科1千元以下罰金
。
以前項方法得財產上不法之利益或使第三人得之者，亦同。
前二項之未遂犯罰之。


司法院資訊處製作；財團法人民間司法改革基金會備份。
